【裁判字號】    90,重訴,289
【裁判日期】    900828
【裁判案由】    返還存款
【裁判全文】
臺灣臺南地方法院民事判決  九十年度重訴字第二八九號
    原      告  根基營造股份有限公司
    法定代理人  戊○○
    訴訟代理人  辛○○
    法定代理人  丙○○
    訴訟代理人  甲○○
    法定代理人  庚○○
    訴訟代理人  己○○
    法定代理人  壬○○
    訴訟代理人  乙○○
    法定代理人  癸○○
    訴訟代理人  丁○○
                廖青萍
    法定代理人  子○○
右當事人間請求返還存款事件，本院判決如左：
    主    文
原告之訴及假執行之聲請均駁回。
訴訟費用由原告負擔。
    事    實
甲、原告方面：
  一、聲明：求為判決：
            （一）被告應給付原告新台幣（下同）一千四百三十三萬七千八百四十
                  七元，及自起訴狀繕本送達之翌日起至清償日止，按週年利率百
                  分之五計算之利息。
            （二）願供擔保請准宣告假執行。
  二、陳述：
      （一）訴外人資豐營造有限公司（以下簡稱「資豐公司」）前為承攬台北市政
            府工務局新建工程處台北市○○○○○道路工程塔城街至公園路段工程
            ，而需依約提出由銀行所出具履約保證函一事，先於民國八十九年五、
            六月間，向被告銀行復興分行辦理定期存款（帳號：０４２３—３０—
            ００７５５０—０８２、存單號碼：ＳＤ0000000、存單金額：
            一千一百一十萬元，及帳號：０４２３—３０—００７５５０—０８３
            、存單號碼：ＳＤ0000000、存單金額：三百二十三萬七千八百
            四十七元），上開定期存款金額共計一千四百三十三萬七千八百四十七
            元，有定期存款存單影本兩紙可證；其後資豐公司提供上開定期存款存
            單予被告銀行新營分行辦理質權設定，以為被告銀行新營分行出具履約
            保證函之擔保，合先敘明。
      （二）資豐公司為清償對原告之債務，於八十九年十月二日與原告簽訂債權讓
            與協議書，即將前開定期存款之返還債權讓與原告，並由債權讓與當事
            人各自將該讓與事實通知被告，其中原告通知送達事實，有台北安和郵
            局第八二八號存證信函影本及被告於八十九年十月二十三日受送達之回
            執影本為憑，資豐公司通知債權讓與之事實，則有通知書影本乙紙為證
            。從而上開債權讓與應於八十九年十月二十三日即對被告生效。依民法
            第二百九十七條規定，讓與人或受讓人通知債務人以後，債權讓與契約
            即對債務人發生效力，因此債務人僅得以受讓人為債權人，即不得再向
            讓與人為清償或其他免責行為。而債權人讓與債權之通知，牽涉受讓人
            之利益，債務人既受債權人之通知，惟有向受讓人履行債務。則被告既
            於八十九年十月二十三日前後分別受原告及讓與人資豐公司通知債權讓
            與之事實，因此被告惟有向原告履行返還存款債務。又讓與人讓與通知
            之撤銷，依民法第二百九十八條第二項規定，自亦應得原告之同意，始
            得為之，是則被告於九十年五月二十一日聲請狀載：「資豐營造有限公
            司於八十九年十月二十五日以新營太子宮郵局第四三號存證信函表示，
            除該公司董事長外，任何人均不得領取前開定期存款」乙事，既未得原
            告同意，依法應不生效力。又證人子○○即資豐公司董事長到庭證稱「
            其寄發該存證信函之目的，係因其為資豐公司負責人，只是想知道系爭
            存款最後給誰，惟系爭存款債權既讓與原告，則該存證信函已不具任何
            意義」等語，足證被告抗辯資豐公司已撤銷讓與，顯非事實。
      （三）被告答辯謂：「原告與資豐公司之讓與行為未經被告（即質權人）同意
            ，該讓與行為顯已違反前開規定，自不發效力」，顯係誤會上開民法第
            九百零三條規定，應無理由。況定期存款存單（非可轉讓定期存單）並
            非完全有價證券，其所表彰權利已基於原因契約（民法第六百零二條）
            發生，其本身，則只有證明其存在之作用，系爭定期存款返還請求債權
            之讓與，既因物權追及之效力，質權人可追及權利之所在行使其權利，
            質權不受影響，故參加人中央票券公司狀載：「有價證券於質權設定後
            ，有價證券已交付質權人占有，故其讓與權於事實上已被剝奪」乙節係
            指有價證券本身之讓與，亦顯與本件定期存款債權讓與無關。
      （四）被告業於八十九年十月二十三日前後，分別收受原告與讓與人資豐公司
            通知系爭定期存款返還債權讓與之事實，依法系爭定期存款債權已生移
            轉原告之效力，讓與人資豐公司已非債權人，縱嗣後於九十年一月八日
            ，由第三人台北國際商業銀行股份有限公司、中央票券金融股份有限公
            司高雄分公司及大信綜合證券股份有限公司聲請假扣押，已無債權可供
            扣押，係被告應依強制執行法第一百十九條第一項規定向執行法院聲明
            異議，應與本案無涉。
      （五）原告前於八十九年八月四日與訴外人統亞國際科技股份有限公司（下稱
            「統亞公司」）簽訂工程契約書，由統亞公司承攬原告承作之台北市南
            港區「南港環快鋼構橋樑工程」之施工材料及工具設備，承攬總價共計
            三億零六百四十四萬五千五百零五元，並由統亞公司轉投資設立之資豐
            公司擔任連帶保證人，嗣依上開合約第五條第三項第二款約定，原告即
            支付鋼鈑材料款共計六千八百八十三萬六千一百六十三元，惟統亞公司
            因財務危機而無法繼續履行上開合約，應負債務不履行之損害賠償責任
            （業經原告聲請鈞院八十九年度票字第六三六二號裁定確定在卷），並
            應由連帶保證人資豐公司負連帶損害賠償責任，經雙方協商同意由資豐
            公司將系爭定期存款返還債權讓與原告公司，以代清償損害賠償債務之
            一部分，是參加人中央票券公司狀稱：「該轉讓行為顯有損及其他債權
            人之權益」，顯係誤解民法第二百四十四條之規定，應無理由。
      （六）系爭債權讓與協議書第一條約定：「乙方同意將其於台南區中小企業銀
            行復興分行之存款債權，合計新台幣壹仟肆佰參拾參萬柒仟捌佰肆拾柒
            元整，讓與甲方。．．．做為因未能履行對甲方工程保證責任之損害賠
            償之用。」並無附加任何條件。蓋權利之讓與，因物權追及之效力，質
            權人可追及權利之所在行使其權利，質權不受影響，此際債權受讓人如
            係於第三債務人受設質之通知後始受讓者，則其所取得之債權為有質權
            負擔之債權，自不待言，因此，參加人中央票券公司狀載：「該債權讓
            與係有條件式之讓與」，顯屬無據。
      （七）系爭債權讓與協議書第二條約定：「前述定存單為乙方承攬台北市工務
            局新建工程處『台北市○○○○○道路工程塔城街至公園路段之工程』
            ，以台南區中小企業銀行新營分行為履約保證銀行，為此保證事務所開
            立，前述之二紙定期存款存單，乙方同意於保證銀行之保證責任除去時
            ，該二紙存單之全數金額，由甲方受領，如有必要乙方應會同甲方至前
            述銀行領取，並配合一切手續及文件之提出。」說明如后：
            １．系爭債權讓與協議書第二條前段約定：「前述定存單為乙方承攬．
                ．．為此保證事務所開立」，僅係在說明「原告（即債權受讓人）
                係於受設質之通知後始受讓者，則所取得之債權為有質權負擔之債
                權」，並非該債權讓與係有條件式之讓與。
            ２．原告所受讓之系爭定期存款債權，既為有質權負擔之債權，故僅能
                於保證銀行之保證責任除去時始能受領，因此，系爭債權讓與協議
                書第二條後段約定：「前述之二紙定期存款存單，乙方同意於保證
                銀行之保證責任除去時，該二紙存單之全數金額，由甲方受領，如
                有必要乙方應會同甲方至前述銀行領取，並配合一切手續及文件之
                提出。」乃係因原告所受讓之系爭定期存款返還債權，為有質權負
                擔之債權所必然，並非系爭債權讓與係有條件式之讓與，惟參加人
                中央票券公司狀載：「該債權讓與係有條件式之讓與，反言之，該
                債權讓與協議書之效力，應在保證銀行（台南區中小企業銀行）之
                保證責任除去時始生效力」乙節，顯係誤會。
            ３．債權讓與於讓與人與受讓人間成立債權讓與契約時，債權即移轉於
                受讓人，除法律另有規定外，如經讓與人或受讓人通知債務人，即
                生債權移轉之效力，系爭債權讓與協議書係於八十九年十月二日成
                立，系爭定期存款債權即已移轉於原告，並分別經讓與人資豐公司
                及受讓人即原告公司通知被告，被告業於八十九年十月二十三日前
                後收受債權讓與通知，即已生債權移轉於原告之效力，因此被告僅
                得以原告為債權人；至原告於九十年四月二十四日始向被告請求返
                還系爭存款，係因系爭存款債權所設定之質權負擔，直至九十年四
                月二十四日始解除之故，惟參加人中央票券公司狀載：「另查得知
                ，根基營造公司於民國八十九年十月二日簽妥該債權讓與協議書，
                並未立即向台南區中小企業銀行主張領取該系爭存款，顯見根基營
                造公司於保證銀行之保證責任除去後始主張該項債權之擁有，即根
                基營造公司與資豐營造公司間債權讓與協議書之效力於保證責任除
                去時（民國九十年四月二十四日）始生效力」乙節，與民法第二百
                九十七條等規定不符，顯係依法無據。
      （八）系爭定期存款係資豐公司前為承攬台北市政府工務局新建工程處台北市
            東西向快速道路工程塔城街至公園路段工程，而需依約提出由銀行所出
            具履約保證函一事，乃向被告銀行新營分行復興辦事處辦理系爭定期存
            款，其後資豐公司提供上開定期存單予被告銀行新營分行辦理質權設定
            ，以為被告銀行新營分行出具履約保證函之擔保，被告銀行新營分行因
            內部作業方便（因需辦理展期換單），乃將系爭定期存款存單交由被告
            銀行新營分行復興辦事處占有管理，嗣被告銀行新營分行復興辦事處獨
            立成為復興分行，卻未將系爭定期存單交還質權人即被告銀行新營分行
            占有，後於九十年四月二十四日資豐公司與被告銀行新營分行辦理解除
            保證責任，又因系爭定期存款返還債權已讓與原告，被告銀行新營分行
            乃同意依民法第七百六十一條規定：「讓與動產物權，如其動產由第三
            人占有時，讓與人得以對於第三人之返還請求權，讓與於受讓人，以代
            交付。」併請原告逕向被告辦理，蓋系爭定期存款債權已分別於八十九
            年九月二十三日與十月二日屆清償期，並已讓與原告，且於上開定期存
            款存單設定質權之被告銀行新營分行，亦因工程履約保證責任業已除去
            ，而與資豐公司完成解除質權設定，已解除保證責任，被告即應依法返
            還系爭定期存款，應無疑異。
  三、證據：提出定期存款存單二紙、債權讓與協議書、存證信函暨掛號郵件收件回
            執、通知書、工程契約書影本各乙件為證。
乙、被告方面：
  一、聲明：求為判決：如主文所示，並願供擔保請准宣告免為假執行。
  二、陳述：
      （一）經查訴外人資豐公司確實於八十九年五月二十  三日及八十九年六月二
            日分別存入定期存款三百二十三萬七千八百四十七元及一千一百一十萬
            元，合計一千四百三十三萬七千八百四十七元無訛（以下簡稱系爭存款
            ）。資豐公司並提供系爭存款債權設定質權予被告銀行，俾以委任被告
            銀行出而擔任該公司承攬台北市政府工務局新建工程處「台北市○○○
            ○道路工程塔城街至公園路段」工程之履約保證人。
      （二）原告起訴主張訴外人資豐公司於八十九年十月二日與原告簽訂債權讓與
            協議書，將系爭存款之債權讓與原告，並以台北安和郵局第八二八號存
            證信函通知被告，且被告銀行擔任保證人之工程履約保證責任業已解除
            ，故請求被告應將上開存款返還予原告云云。然查：
            １．查民法第二百九十四條規定債權人雖得將債權讓與於第三人，然按
                銀行法第七條規定：「本法稱活期存款，謂存款人憑存摺依約定方
                式，隨時提領之存款。」，同法第八條規定：「本法稱定期存款，
                謂有一定時期之限制，存款人憑存單或依約定方式提領之存款。」
                ，參酌實務上金融機構可發行「可轉讓定期存單」乙節，凡此種種
                ，可知除「可轉讓定期存單」外，存款人存於金融機構之存款，不
                得自由轉讓。依特別法優於普通法適用之原則觀之，特別法之銀行
                法應優先於普法之民法適用。
            ２．次查，民法第二百九十六條規定債權之讓與，讓與人應將證明債權
                之文件，交付受讓人，並應告以關於主張該債權所必要之一切情形
                。民法第九百零三條亦規定為質權標的物之權利，非經質權人之同
                意，出質人不得以法律行為使其消滅或變更。查資豐公司將系爭存
                款債權設質於被告時，業將存單交予被告，顯見原告受讓資豐公司
                之系爭存款債權時並未取得存款證明文件（即存單），且讓與時被
                告未經被告（即質權人）同意，該讓與行為顯已違反前開規定，自
                不發生效力。被告並於八十九年十月三十日以新營郵局第六０二號
                存證信函函覆原告謂被告不同意原告與資豐公司間之受讓行為。
            ３．再者，系爭存款業經第三人台北國際商業銀行股份有限公司向鈞院
                民事執行處聲請假扣押執行，鈞院於九十年一月八日以九十南院鵬
                執全助新字第二號執行命令被告扣押在案，嗣後另有第三人中央票
                券金融股份有限公司高雄分公司及大信綜合證券股份有限公司併案
                扣押。
            ４．被告之保證責任雖於九十年四月二十四日解除，然資豐公司積欠被
                告工程履約手續費未清償，經被告於九十年五月十一日自系爭存款
                予以抵銷，資豐公司之存款債權僅餘一千四百三十萬二千四百九十
                元。
      （三）綜上所述，原告依據不發生讓與效力之「債權讓與協議書」，請求被告
            將資豐公司所有經鈞院執行扣押在案之存款返還，顯與法不合。
  三、證據：提出存證信函暨送達回執、本院九十南院鵬執全助新字第二號、九十南
            院鵬執妥字第六五二一號及九十南院鵬執全新字第一四七六號執行命令
            影本各乙份為證。
丙、參加人方面：
  壹 、中央票券金融股份有限公司高雄分公司部分：
    一、陳述：
      （一）參加人與債務人資豐公司、子○○、陳紹宗、陳吳鞍心、陳世明、許慧
            蘭間之債權債務關係，業經臺灣高雄地方法院八十九年度票字第一五二
            ０二號本票裁定事件受理在案，並於八十九年十一、十二月間送達予債
            務人等；參加人執該執行名義向臺北地方法院聲請強制執行，業經臺北
            地院九十年度執字第一三一六號受理，因執行未果核發債權憑證。
      （二）經參加人調查發現債務人資豐公司於第三人臺南區中小企業銀股份有限
            公司復興分公司間尚有存款可供執行，以該債權憑證聲請強制執行，經
            鈞院九十年度執妥字第六五二一號受理在案。
      （三）原告主張資豐公司於八十九年十月二日將第三人處存款之債權請求權讓
            與根基營造公司，惟資豐公司當月二十五日已發存證信函表示該轉讓行
            為已失效，另資豐公司於八十九年九月三十日起開始陸續退票，該轉讓
            行為顯有損及其他債權人之權益。
      （四）民法第九０三條之規定：「為質權標的物之權利，非經質權人之同意，
            出質人不得以法律行為，使其消滅或變更。」是為對於出質人處分權之
            限制，亦為保護質權人之利益而設。按出質人於權利設定質權後，雖未
            喪失其所有權，然其權利即已成為質權之標的物，若許出質人得使之消
            滅或變更，勢必有害質權人對該標的物所支配之交換價值，擔保物權之
            機能並將因而喪失。有價證券於質權設定後，有價證券已交付質權人占
            有，故其讓與權於事實上已被剝奪，如未得質權人之同意，則出質人所
            為消滅或變更權利之行為，對質權人不生效力。本案被告台南區中小企
            業銀行復興分公司並未同意。
      （五）另據原告所提出之協議書第一條規定「乙方（資豐營造有限公司）同意
            將其於台南區中小企業銀行復興分行之存款債權‧‧‧讓與甲方（根基
            營造公司）。做為因未能履行對甲方工程保證責任之損害賠償之用。」
            債權讓與協議書第一條並無法證明資豐公司對根基公司之工程即為原告
            根基公司於準備書(二)狀中所提出之證物之工程契約，故亦無法證明其有
            損害或損害金額多少。因此第二條仍為有條件之債權讓與，生效日仍為
            九十年四月二十四日，故該系爭存款扣押在先，債權讓與協議書生效在
            後，其債權讓與行為顯與法不合。
    二、證據：提出台灣高雄地方法院本票裁定暨送達證明、台灣台北地方法院債權
              憑證影本各乙份為證。
  貳、台北國際商業銀行股份有限公司部分，陳述如下：
      存單係為保證工程完工，債權是為了保證工程保證責任的損害賠償之用，工程
      既已完工，依原告與資豐公司間債權讓與原因關係已經不存在。縱使原告債權
      存在，原告也是一般債權人，與其他債權人即參加人立於同等地位。
  參、大信綜合證券股份有限公司部分，陳述如下：
      本件債權讓與是附有條件，本件條件未成就。
  肆、資豐營造有限公司部分，陳述如下：
      債權讓與協議書上之大小章確實為資豐公司之用印，係總公司蓋的，當時資豐
      公司法定代理人也在場。資豐公司為統亞企業股份有限公司之子公司，本件債
      權讓與是因統亞公司承攬原告之工程，由資豐公司擔任保證廠商，嗣因統亞公
      司未履約，而由統亞公司業務經理指示將資豐公司所有之系爭債權讓與原告。
      因資豐公司法定代理人僅為統亞公司股東及派下執行業務經理，所以必須執行
      統亞公司之指示，因此本件債權讓與不須經由資豐公司法定代理人之同意。
    理    由
一、原告起訴主張：訴外人資豐公司前為承攬台北市政府工務局新建工程處台北市○
    ○○○○道路工程塔城街至公園路段工程，為提出由銀行所出具履約保證函，而
    於八十九年五、六月間，向被告銀行復興分行（前身係被告銀行新營分行復興辦
    事處）辦理定期存款，總定期存款金額共計一千四百三十三萬七千八百四十七元
    ，並領有定期存款存單兩紙；其後資豐公司提供上開定期存款存單予被告銀行新
    營分行辦理質權設定，以為被告銀行新營分行出具履約保證函之擔保。嗣資豐公
    司為清償對原告之債務，於八十九年十月二日與原告簽訂債權讓與協議書，並將
    前開定期存款債權讓與原告，並由債權讓與當事人各自將該讓與事實通知被告，
    並於八十九年十月二十三日以存證信函送達被告，從而被告既分別受原告及讓與
    人資豐公司通知債權讓與之事實，則上開定期存款債權即已移轉予原告，又系爭
    定期存款債權已分別於八十九年九月二十三日與十月二日屆清償期，並已讓與原
    告，且於上開定期存款存單設定質權之被告銀行新營分行，亦因工程履約保證責
    任業已除去，而與資豐公司完成解除質權設定，已解除保證責任，被告即應依法
    返還系爭定期存款予原告，爰提起本件訴訟等語。
二、被告則以：按銀行法第七條、第八條規定，僅存款人得憑存單或依約提領存款，
    參酌實務上金融機構可發行「可轉讓定期存單」乙節，可知除「可轉讓定期存單
    」外，存款人存於金融機構之存款，不得自由轉讓。又資豐公司將系爭存款債權
    設質於被告時，業將存單交予被告，而原告受讓資豐公司之系爭存款債權時並未
    取得存款存單，故資豐公司之存款債權讓與權於事實上已顯被剝奪，且原告與資
    豐公司之讓與行為未經被告（即質權人）同意，則資豐公司所為消滅或變更上開
    存款債權權利即債權讓與之行為，顯已違反民法第二百九十六條、第九百零三條
    規定，自對被告不發生效力，況資豐公司於八十九年九月三十日起開始陸續退票
    ，該轉讓行為顯有損及其他債權人之權益。再者，系爭存款業經第三人台北國際
    商業銀行股份有限公司於九十年一月八日向鈞院民事執行處聲請取得假扣押執行
    在案，嗣另有第三人中央票券金融股份有限公司高雄分公司及大信綜合證券股份
    有限公司併案扣押。而原告與資豐公司間之債權讓與係附有條件，而該附有條件
    之債權讓與，應於資豐公司對被告之保證責任解除時即九十年四月二十四日方生
    效，故該系爭存款扣押在先，債權讓與協議書生效在後，其債權讓與行為顯與法
    不合，縱使有效，也屬一般債權，與其他債權人立於平等地位。此外，被告之保
    證責任雖於九十年四月二十四日解除，然資豐公司積欠被告工程履約手續費未清
    償，經被告於九十年五月十一日自系爭存款予以抵銷，資豐公司之存款債權僅餘
    一千四百三十萬二千四百九十元云云，資為抗辯。
三、原告主張：訴外人資豐公司曾以其對被告之定期存款債權，金額總計一千四百三
    十三萬七千八百四十七元，向被告新營分行設定權利質權，作為被告新營分行出
    具資豐公司承攬台北市政府工務局工程之履約保證函之擔保。嗣資豐公司與原告
    訂有債權讓與協議書，將系爭債權讓與原告，並於八十九年十月二十三日將債權
    讓與事實通知送達予被告。又系爭定期存款債權已分別於八十九年九月二十三日
    與十月二日屆清償期，且被告就上開工程之履約保證責任業於九十年四月二十四
    日解除等情，業據原告提出定期存款存單二紙、債權讓與協議書、存證信函暨掛
    號郵件收件回執、通知書影本各乙件為證，並為被告所不爭執，堪信原告此部分
    主張之事實為真正。被告另以前詞置辯，則本件首應審酌者，在於系爭存款債權
    之讓與是否合法生效？茲論述如下。
四、按債權之移轉，係準物權行為，僅須當事人間意思表示合致，即生債權移轉之效
    力；又債權之讓與，依民法第二百九十八條第一項規定，雖須經讓與人或受讓人
    通知債務人始生效力，但不以債務人之承諾為必要，故讓與人與受讓人間成立債
    權讓與契約時，債權即移轉於受讓人，除法律另有規定外，如經讓與人或受讓人
    通知債務人，即生債權移轉之效力（最高法院四十二年台上字第六二六號判例、
    二０年上字第五八號判例意旨參照）。經查，訴外人資豐公司曾以其對被告復興
    分行之定期存款債權，向被告新營分行設定權利質權，作為被告新營分行出具資
    豐公司承攬台北市政府工務局工程之履約保證函之擔保。嗣資豐公司與原告訂立
    債權讓與協議書，將系爭債權讓與原告，並於八十九年十月二十三日將債權讓與
    事實通知送達予被告等情，已如前述，則原告與資豐公司就系爭存款債權讓與乙
    事已達成合意，且被告並於八十九年十月二十三日接獲債權讓與之事實，雖系爭
    存款債權經設定質權予被告銀行新營分行，惟民法第九百零二條固規定，權利質
    權之設定，除本節有規定外，應依關於其權利讓與之規定為之，依前所述，本件
    為質權標的物之權利，係屬消費寄託物返還請求權，則資豐公司既於八十九年五
    、六月間將系爭債權（即對被告之消費寄託物返還請求權）設定質權予被告銀行
    新營分行，依前揭民法第九百零二條權利質權之設定方式，已為債權讓與，是以
    資豐公司於八十九年十月二日與原告為債權讓與契約，該讓與標的（即系爭債權
    ）雖處於不能給付之狀態，然觀諸資豐公司與原告所為之債權讓與與協議書第二
    條明白約定：「前述定期存單為乙方（即資豐公司）承攬台北市工務局新建工程
    處「台北市○○○○○道路工程塔城街至公園路段之工程」，以台南區中小企業
    銀行新營分行為履約保證銀行，為此保證事務所開立之前述二紙定期存款存單，
    乙方同意於保證銀行之保證責任除去時，該二紙存單之全數金額，由甲方受領，
    如有必要乙方應會同甲方至前述銀行領取，並配合一切手續及文件之提出。」等
    語，足見本件讓與債權係附有停止條件甚明，又查兩造既不爭執本件質權所擔保
    之工程履約保證責任業於九十年四月二十四日除去，是其附有之停止條件既已成
    就，上開債權讓與自生效力，綜上，原告自資豐公司所受讓之系爭存款債權應有
    效存在，應足認定。
    （一）被告雖辯稱：按銀行法第七條及第八條規定，並參酌實務上金融機構可發
          行「可轉讓定期存單」乙節，可知除「可轉讓定期存單」外，存款人存於
          金融機構之存款，不得自由轉讓，是資豐公司轉讓系爭存款債權之行為無
          效云云。惟按銀行接受定期存款者，其與存款戶間係發生消費寄託關係。
          依民法第六百零三條第一項規定，銀行負有返還同一數額之金錢予存款戶
          之義務，存款戶亦得依寄託物返還請求權，請求銀行履行債務（最高法院
          八十一年度台上字第一八七五號判決參照）。又按銀行製作之定期存單與
          一般存款簿相同，不得以背書或交付轉讓，參酌銀行法第七條、第八條意
          旨，係供存款人憑以提取存款之證明並不發生設權之效果，倘存款人喪失
          存單之占有時，可請求銀行補發，並非依公示催告除權判決之程序辦理，
          且設定質權時，係以存款之債權為質權之標的物，並不移轉存單之占有，
          其性質為證明權利存在之文書，並非有價證券（最高法院八十九年度台上
          字第五二二七號判決參照）；銀行定期存單，如係可轉讓之定期存單，因
          存單上權利之發生、移轉或行使，須占有存單，其性質應屬有價證券，故
          其執行方法，應依對有價證券之執行，亦即對動產之執行方式為之；如存
          單係不可轉讓，則其性質，僅係定期存款之債權憑證，應依強制執行法第
          一百十五條之規定強制執行（司法院七十四年三月八日〈七四〉廳民二字
          第一六四號研究意見參照）。綜上，銀行發行可轉讓定期存單，僅表彰該
          存單具有價證券之性質，非謂非「可轉讓定期存單」即喪失其證明消費寄
          託法律關係之表徵。經查，訴外人資豐公司向被告銀行復興分行辦理定期
          存款，金額共計一千四百三十三萬七千八百四十七元，已如前述，參酌前
          揭說明，兩者間即成立消費寄託關係，資豐公司自得對被告主張消費寄託
          物之返還請求權。又資豐公司與被告間並無禁止讓與此請求權之特約，是
          依民法第二百九十四條第一項前段之規定，資豐公司自得將此寄託物返還
          請求權讓與第三人。是以，被告上開辯詞並不可採。
    （二）被告次辯以：系爭存款債權經資豐公司提供被告設定質權後，業將存單交
          予被告，顯見原告受讓資豐公司之系爭存款債權時並未取得存款證明文件
          ，其讓與權於事實上已被剝奪，依第二百九十六條之規定，資豐公司所為
          讓與債權之行為，自未合法生效云云。惟按民法第二百九十六條係債權讓
          與對內效力之規定，課予讓與人交付債權證明文件並告知關於主張該債權
          所必要之一切情形與受讓人之義務；況參諸前揭說明，系爭存單係供存款
          人憑以提取存款之證明並不生設權之效果，僅為定期存款之債權憑證，是
          被告所辯原告未受讓系爭存款存單，該讓與不生效力云云，亦不足採。又
          資豐公司與原告間之債權讓與既已通知送達被告，且讓與所附之停止條件
          並已成就，則系爭存款債權之讓與即對被告生效，已說明如前，則被告所
          辯：未同意資豐公司就系爭存款債權之讓與行為，並以存證信函通知原告
          ，則原告受讓系爭存款債權對之不生效力云云，自非憑採。
    （三）被告再辯稱：資豐公司於八十九年十月二日將系爭存款債權請求權讓與原
          告，惟資豐公司當月二十五日已發存證信函表示該轉讓行為已失效，另資
          豐公司於八十九年九月三十日起開始陸續退票，該轉讓行為顯有損及其他
          債權人之權益云云。惟按：
          １．讓與人已將債權之讓與通知債務人者，該通知非經受讓人之同意，不
              得撤銷，民法第二百九十八條第二項定有明文，查資豐公司於八十九
              年十月二日與原告簽訂債權讓與協議書，並將前開定期存款之返還債
              權讓與原告，並由債權讓與當事人各自將該讓與事實通知被告銀行復
              興分行，並於八十九年十月二十三日以存證信函送達被告乙事，已如
              前述，則參酌上揭法條規定，則資豐公司讓與系爭存款債權通知之撤
              銷，自應得原告之同意，始得為之。是以，資豐公司於八十九年十月
              二十五日以新營太子宮郵局第四三號存證信函表示：除該公司董事長
              外，任何人均不得領取系爭定期存款乙事，既未得原告同意，依法應
              不生效力。此外，證人子○○即資豐公司董事長到庭證稱：其寄發該
              存證信函之目的，係因其為資豐公司負責人，只是想知道系爭存款最
              後給誰，惟系爭存款債權既讓與原告，則該存證信函已不具任何意義
              等語，足證被告抗辯資豐公司已撤銷讓與云云，顯不可採。
          ２．另按債務已屆清償期，債務人就既存債務為清償者，固生減少積極財
              產之結果，但同時亦減少其消極財產，於債務人之資力並無影響，不
              得指為民法第二百四十四條第一項或第二項之詐害行為。（最高法院
              五十五年度台上字第二八三九號判例意旨參照）。經查，原告前於八
              十九年八月四日與訴外人統亞公司簽訂工程契約書，由統亞公司承攬
              原告承作之台北市南港區「南港環快鋼構橋樑工程」之施工材料及工
              具設備，承攬總價共計一億零六百四十四萬五千五百零五元，並由統
              亞公司轉投資設立之資豐公司擔任連帶保證人，嗣依上開合約第五條
              第三項第二款約定，原告即支付鋼鈑材料款共計六千八百八十三萬六
              千一百六十三元，惟統亞公司因財務危機而無法繼續履行上開合約，
              應負債務不履行之損害賠償責任，並應由連帶保證人資豐公司負連帶
              損害賠償責任，經雙方協商同意由資豐公司將系爭定期存款返還債權
              讓與原告公司，以代清償損害賠償債務之一部分等情，業據原告提出
              通知書及工程契約書各乙份附卷可憑，並經證人子○○即資豐公司董
              事長到庭證稱無訛，足證原告主張資豐公司為清償對原告之既存債務
              而將系爭存款債權移轉予原告乙情，應堪採信。是以，資豐公司讓與
              系爭存款債權予原告，參酌上揭判例亦者，自非有害及其債權人之行
              為，是則被告上開辯詞，亦不足採信。
五、再按可讓與之債權及其他權利，均得為質權之標的物；權利質權之設定，除本節
    有規定外，應依關於其權利讓與之規定為之；讓與債權時該債權之擔保及其他從
    屬之權利，隨同移轉於受讓人，民法第九百條、第九百零二條、第二百九十五條
    亦有明文規定。經查：
    （一）本件原告係於資豐公司將系爭債權提供予被告設定質權後而受讓該存款債
          權，參酌首揭說明，原告取得之債權即為有質權負擔之債權。是以，原告
          與資豐公司所為之系爭債權讓與協議書第二條後段約定：「前述之二紙定
          期存款存單，乙方同意於保證銀行之保證責任除去時，該二紙存單之全數
          金額，由甲方受領，如有必要乙方應會同甲方至前述銀行領取，並配合一
          切手續及文件之提出。」等語，則原告所受讓之系爭定期存款返還債權，
          於質權擔保之保證責任除去條件成就即已生效，至系爭存款債權經參加人
          中央票券金融股份有限公司扣押一事，並非讓與當時所能知悉，是其經扣
          押，並不阻止保證責任除去而條件成就，僅係將來履行上之問題，自不影
          響本件債權讓與因條件成就而生效力，是被告辯稱：系爭存款債權讓與之
          效力，應在保證銀行之保證責任除去時始生效力，故系爭存款債權業已扣
          押在先，債權讓與協議書生效在後云云，自屬不可採信。
    （二）被告辯稱：被告曾於八十九年十月三十日以新營郵局第六０二號存證信函
          函覆原告謂被告不同意原告與資豐公司間之受讓行為，依民法第九０三條
          之規定，出質人所為消滅或變更權利之行為，即資豐公司所為讓與債權之
          行為，既未得原告之同意，自對原告不生效力云云。惟按民法第九０三條
          所謂以法律行為使其消滅者，指以法律行為使權利失其存在而言，例如以
          免除或抵銷、更改等方法使債權消滅，或拋棄其權利是。其次，此所謂消
          滅，通常是指絕對消滅而言，倘為相對消滅，例如權利之讓與，則因物權
          追及之效力，質權人可追及權利之所在行使其權利，質權不受影響，故不
          在限制之列。經查，資豐公司將系爭存款債權讓與原告，既因物權追及之
          效力，質權人（即被告）可追及權利之所在行使其權利，質權不受影響，
          而與上開法條規定之內容不符，是以，被告所辯並不可採。
    （三）綜上所述，原告主張其受讓自資豐公司之系爭存款債權，而取得對被告之
          系爭存款返還請求權，應堪採信。
六、惟按就債務人對於第三人之金錢債權為執行時，執行法院應發扣押命令禁止債務
    人收取或為其他處分，並禁止第三人向債務人清償，強制執行法第一百十五條第
    一項定有明文。經查系爭存款債權業經參加人台北國際商業銀行股份有限公司聲
    請假扣押執行，經本院執行處於九十年一月八日發執行命令扣押在案，有本院九
    十南院鵬執全助新字第二號執行命令附卷可稽，則系爭存款債權既被執行扣押，
    依前揭規定，在法院撤銷執行命令前，禁止第三人即被告為清償行為，被告自無
    法履行給付義務，從而，原告請求被告應給付原告新台幣一千四百三十三萬七千
    八百四十七元，暨自起訴狀繕本送達翌日起至清償日止，按年利率百分之五計算
    之利息，於法尚屬無據，應予駁回。
七、原告之訴既無理由而經駁回，其假執行之聲請失所附麗，應予駁回。
八、本件事證已臻明確，兩造其餘攻擊防禦方法及舉證，核與判決無影響，毋庸一一
    論列，併此敘明。
九、結論：原告之訴為有理由，依民事訴訟法第七十八條，判決如主文。
中      華      民      國    九十      年      八      月    二十八  日
                                臺灣臺南地方法院民事第二庭
~B審判長法  官
~B      法  官
~B      法  官  王慧娟
右為正本係照原本作成
如對本判決上訴，須於判決送達後廿日內向本院提出上訴狀
中      華      民      國    九十      年      八      月     二十八   日
~B法院書記官


司法院資訊處製作；財團法人民間司法改革基金會備份。
